---
title: "Aula 08: Análise de Regressão e Modelos Mistos"
author: "Antoniel Pereira - 119012"
format: 
  html:
    toc: true
    toc-depth: 3
    theme: cosmo
    code-fold: show
editor: visual
---

## Introdução

Nesta aula, abordaremos diferentes abordagens para modelar a relação entre variáveis experimentais. Começaremos com a **Regressão Linear Simples**, passaremos por **Modelos Polinomiais (Quadráticos)** para identificar pontos de máxima resposta e, finalmente, exploraremos **Modelos Mistos (Mixed Models)** para lidar com dados provenientes de múltiplos experimentos.

------------------------------------------------------------------------

## 1. Regressão Linear Simples

A regressão linear é utilizada quando supomos que a relação entre a variável independente ($x$) e a dependente ($y$) segue uma linha reta. No exemplo abaixo, analisamos como a dose de Nitrogênio influencia o rendimento de grãos.

```{r}
#| message: false
#| warning: false
# Carregamento de bibliotecas
library(ggplot2)
library(dplyr)

# Criação do conjunto de dados experimental
df <- data.frame(
  x = seq(0, 150, by = 25),
  y = c(8.6, 8.9, 9.5, 9.9, 10, 10.2, 10.5)
)

# Visualização da tendência linear
ggplot(df, aes(x = x, y = y)) +
  geom_point(size = 3, color = "darkblue") +
  geom_smooth(method = "lm", se = FALSE, color = "red") +
  labs(
    title = "Relação Dose-Resposta: Nitrogênio vs Rendimento",
    x = "Dose de N (kg/ha)",
    y = "Rendimento de grãos (t/ha)"
  ) +
  theme_minimal()
```

### Ajuste e Predição

O modelo é ajustado usando a função `lm()`. Uma das grandes utilidades da regressão é a **predição**. Podemos estimar o rendimento para uma dose que não foi testada originalmente (ex: 200 kg/ha).

```{r}
# Ajuste do modelo linear
m1 <- lm(y ~ x, data = df)

# Predição para x = 200
pred_200 <- predict(m1, data.frame(x = 200))

# Visualização dos resíduos (diferença entre o observado e o predito)
df_analise <- df |> 
  mutate(
    predito = predict(m1),
    residual = y - predito
  )

knitr::kable(df_analise, caption = "Valores Observados, Preditos e Resíduos")
summary(m1)
```

------------------------------------------------------------------------

## 2. Importação de Dados e Anotação Gráfica

Muitas vezes precisamos importar dados externos e apresentar a equação do modelo diretamente no gráfico para facilitar a interpretação.

```{r}
#| message: false
library(rio)

# Importação de dados de repositório externo
url <- "https://bit.ly/df_biostat"
df_reg <- import(url, sheet = "REG_DEL_DATA", setclass = "tbl")

# Gráfico com a equação da reta anotada
df_reg |>
  ggplot(aes(DOSEN, RG)) +
  geom_point(alpha = 0.6) +
  geom_smooth(se = FALSE, method = "lm", color = "darkgreen") +
  annotate(geom = "text", x = 20, y = 10.5, 
           label = "Equação: y = 8.43 + 0.024x", 
           color = "darkred", fontface = "bold") +
  labs(title = "Análise de Rendimento de Grãos (RG)",
       subtitle = "Dados importados de fonte externa",
       x = "Dose de Nitrogênio", y = "Rendimento (RG)") +
  theme_light()
```

------------------------------------------------------------------------

## 3. Regressão Quadrática e Ponto de Máximo

Na biologia, nem tudo é linear. Frequentemente, o aumento de uma dose (como fertilizante) aumenta o rendimento até certo ponto, a partir do qual ele se estabiliza ou cai (toxicidade/excesso). Para isso, usamos um modelo **polinomial de 2º grau**.

### Por que calcular o ponto de máximo?

Saber a "Dose Ótima" é crucial para a economia do produtor e a sustentabilidade ambiental. O ponto de máximo é o vértice da parábola, calculado por $x = -b / 2a$.

```{r}
# Dados simulando resposta não-linear
df_quad <- data.frame(
  DOSEN = c(0, 50, 100, 150, 200, 250),
  RG    = c(7.1, 7.3, 7.66, 7.71, 7.62, 7.6)
)

# Ajuste do modelo quadrático: y ~ x + x^2
m_quad <- lm(RG ~ poly(DOSEN, 2, raw = TRUE), data = df_quad)
coeffs <- coef(m_quad)

# Cálculo matemático do vértice
a <- coeffs[3]; b <- coeffs[2]; c <- coeffs[1]
x_max <- -b / (2 * a)
y_max <- predict(m_quad, newdata = data.frame(DOSEN = x_max))

# Visualização sofisticada
ggplot(df_quad, aes(DOSEN, RG)) +
  geom_point(size = 3) +
  geom_smooth(method = "lm", se = FALSE, formula = y ~ poly(x, 2), color = "steelblue") +
  geom_vline(xintercept = x_max, linetype = "dotted", color = "red") +
  annotate("label", x = x_max, y = y_max, 
           label = paste0("Máximo: ", round(x_max, 1), " kg/ha"),
           fill = "white", color = "red") +
  labs(title = "Identificação da Dose Ótima de Nitrogênio",
       x = "Dose de N (kg/ha)", y = "Rendimento") +
  theme_minimal()
```

------------------------------------------------------------------------

## 4. Análise de Múltiplos Experimentos (Estande de Plantas)

Neste estudo de caso, analisamos como a incidência de um fungo afeta o estande de plantas em três experimentos diferentes.

### Transformação de Dados

Muitas vezes os dados de contagem (como número de plantas) não atendem aos pressupostos da regressão (como a normalidade dos resíduos). Nesses casos, aplicamos uma **transformação (raiz quadrada)** para estabilizar a variância.

```{r}
#| message: false
library(readxl)
library(DHARMa)

estande <- read_excel("dados_diversos.xlsx", "estande")

# Comparação visual entre os 3 experimentos
ggplot(estande, aes(x = trat, y = nplants, color = factor(exp))) +
  geom_point() +
  geom_smooth(method = "lm", se = FALSE) +
  facet_wrap(~exp) +
  labs(title = "Efeito do Fungo no Estande por Experimento",
       x = "Incidência de Fungo (%)", y = "Nº de Plantas", color = "Exp") +
  theme_bw()
```

### Validação com DHARMa

O pacote `DHARMa` é excelente para verificar se o modelo é válido. Ele simula resíduos para verificar problemas de distribuição.

```{r}
# Exemplo com Experimento 1
exp1 <- estande |> filter(exp == 1)
m_exp1 <- lm(sqrt(nplants) ~ trat, data = exp1)

# Resumo e Validação
summary(m_exp1)
plot(simulateResiduals(m_exp1))
```

------------------------------------------------------------------------

## 5. Modelos Mistos (O Poder da Generalização)

Em vez de analisar cada experimento separadamente, podemos usar **Modelos Mistos**. Eles permitem que consideremos "Experimento" e "Bloco" como efeitos aleatórios. Isso é mais eficiente pois usamos todos os dados em um único modelo, mantendo a estrutura hierárquica do experimento.

```{r}
#| message: false
library(lme4)
library(car)

# Ajuste do modelo de efeitos mistos
# nplants ~ trat: Efeito fixo (nosso foco)
# (1 | exp/bloco): Efeito aleatório (variação entre experimentos e blocos)
m_mix <- lmer(nplants ~ trat + (1 | exp/bloco), data = estande)

# Teste de significância global para o tratamento
Anova(m_mix)

# Diagnóstico final
plot(simulateResiduals(m_mix))
```

------------------------------------------------------------------------

*Script organizado e comentado para fins didáticos. Foco em fluidez narrativa e rigor estatístico.*

## Conclusão e Importância

Neste script, percorremos uma jornada completa pela modelagem estatística aplicada à fitopatologia:

1.  **Exploração e Predição**: Vimos como a regressão linear simples permite não apenas descrever tendências, mas estimar resultados em cenários não testados.
2.  **Otimização Biológica**: Através do modelo quadrático, aprendemos a encontrar a "dose ótima", um conceito fundamental para maximizar a produtividade e reduzir custos e impactos ambientais.
3.  **Rigor Científico**: Discutimos a importância das transformações de dados (`sqrt`) e da validação de pressupostos (através do pacote `DHARMa`), garantindo que nossas conclusões não sejam artefatos de erros de cálculo ou distribuições inadequadas.
4.  **Complexidade Experimental**: Introduzimos os **Modelos Mistos**, uma ferramenta poderosa e moderna para analisar dados que possuem hierarquias (como múltiplos blocos e experimentos), permitindo conclusões mais robustas e generalizáveis.

**A importância deste script** reside na transição de uma análise meramente descritiva para uma **análise preditiva e decisória**. Em fitopatologia, dominar estas técnicas permite ao pesquisador e ao agrônomo tomar decisões baseadas em evidências, seja na recomendação de fungicidas, na adubação de culturas ou no entendimento da dinâmica de doenças no campo.
