---
title: "Aula2 - FIP606"
author: "Antoniel Pereira"
date: "`r Sys.Date()`"
format: 
  html:
    toc: true
    toc-depth: 3
    theme: cosmo
    code-fold: show
execute:
  warning: false
  message: false
---

# 1. Importação, organização e visualização de dados no R

-   importar dados de diferentes fontes;

-   reorganizar tabelas do formato largo para o formato longo;

-   selecionar e filtrar dados;

-   resumir estatisticamente os valores;

construir gráficos exploratórios e comparativos.

A ideia é que cada etapa da análise fique clara, tanto do ponto de vista conceitual quanto do ponto de vista do código.

### 1. Importar Arquivos locais

Nesta primeira etapa, carregamos dados armazenados em diferentes formatos. Em análise de dados, é comum trabalhar com arquivos locais em Excel ou CSV, além de planilhas online.

### 1.1 Ler uma planilha Excel

Arquivos do Excel geralmente possuem uma ou mais abas. A função `read_excel()` permite indicar tanto o arquivo quanto a aba a ser importada.

```{r}
# Carrega o pacote readxl, usado para ler arquivos .xls e .xlsx
library(readxl)

# Importa a aba "coffee rust" do arquivo Excel local
meudado <- read_excel(
  "dados_diversos.xlsx",
  sheet = "coffee rust"
)

# Exibe o objeto importado
meudado
```

### 1.2 Ler um arquivo CSV

Arquivos CSV são muito comuns por serem leves, simples e compatíveis com diferentes programas.

```{r}
# Carrega o tidyverse, que inclui readr, dplyr, ggplot2, tidyr etc.
library(tidyverse)

# Importa um arquivo CSV local
meucsv <- read_csv("experimento.csv")

# Exibe os dados importados
meucsv

```

### 1.3 Ler dados de uma planilha Google

Quando os dados estão na nuvem, podemos importar diretamente a partir de uma URL pública. Aqui foi usado o pacote `gsheet`.

#### 1.3.1 Dados nuvem segundo Gemini

Para eliminar a redundância no seu código em R, a melhor estratégia é criar uma **lista nomeada** com os IDs das abas (GIDs) e usar uma função de repetição (como `lapply` ou `map` do pacote `purrr`) para baixar todas de uma vez.

Como a URL base da planilha é a mesma, podemos isolar o ID da planilha e concatenar apenas o GID de cada aba.

```{r}
library(gsheet)

# 1. Definir a URL base da planilha (sem o GID)
url_base <- "https://docs.google.com/spreadsheets/d/1bq2N19DcZdtax2fQW9OHSGMR0X2__Z9T/edit#gid="

# 2. Criar uma lista com os nomes das variáveis e seus respectivos GIDs
abas <- list(
  meudadonuvem = "959387827",
  curve        = "1807247585",
  magnesio     = "983033137"
)

# 3. Baixar todas as abas de uma vez
# O lapply vai percorrer a lista 'abas', montar a URL e ler o dado
lista_de_dados <- lapply(abas, function(gid) {
  gsheet2tbl(paste0(url_base, gid))
})

# 4. (Opcional) Transformar a lista em variáveis separadas no ambiente global
list2env(lista_de_dados, envir = .GlobalEnv)

# Agora você pode chamar diretamente:
meudadonuvem
curve
magnesio
```

Por que isso é melhor?

1.  **Escalabilidade**: Se você tiver 50 abas, basta adicionar o nome e o ID na lista `abas`. Não precisa copiar e colar a função `gsheet2tbl` 50 vezes.
2.  **Manutenção**: Se a URL da planilha mudar, você só precisa alterar a variável `url_base` em um único lugar.
3.  **Organização**: Seus dados ficam organizados em uma lista (`lista_de_dados`), o que facilita se você quiser aplicar uma mesma limpeza em todas as tabelas depois (usando `lapply` novamente).

Se há muito trabalho com Google Sheets no R, é melhor conhecer o pacote `googlesheets4`. Ele é mais robusto para lidar com autenticação e permite listar os nomes das abas automaticamente sem que você precise copiar os IDs manualmente.

## 2. Dados já disponíveis em pacotes ou na web

Nem sempre precisamos começar de arquivos locais. Muitos pacotes já trazem bases internas úteis para ensino, teste e demonstração. Também podemos ler diretamente arquivos hospedados na web.

```{r}
# Carrega o pacote epifitter
library(epifitter)

# Acessa um conjunto de dados interno do pacote
dadopacote <- epifitter::PowderyMildew

# Examina a estrutura do objeto para entender tipos de variáveis e dimensões
str(dadopacote)

# Lê um arquivo CSV diretamente de um repositório online
# O arquivo é importado diretamente pela URL
 dadogh <- read_csv(
  "https://raw.githubusercontent.com/emdelponte/paper-coffee-rust-Ethiopia/refs/heads/master/data/survey_clean.csv"
)

# Visualiza as primeiras linhas
head(dadogh)
```

## 3. Transformando dados do formato largo para longo

Muitas análises e gráficos no `ggplot2` funcionam melhor quando os dados estão no chamado **formato longo**.

No formato largo, cada método ou variável medida pode estar em uma coluna diferente. No formato longo, essas colunas são empilhadas em duas colunas principais:

-   uma coluna que identifica o grupo, método ou categoria;

-   outra coluna que contém os valores observados.

### 3.1 Importar e inspecionar os dados

```{r}
# Importa a planilha com dados de softwares de avaliação
software <- gsheet2tbl(
  "https://docs.google.com/spreadsheets/d/1bq2N19DcZdtax2fQW9OHSGMR0X2__Z9T/edit?gid=373270992#gid=373270992"
)

# Mostra a estrutura geral dos dados
# glimpse() é útil para ver nomes de colunas, tipos e alguns valores
 glimpse(software)

# Cria um objeto com nome mais genérico para facilitar a escrita posterior
 dados <- software
```

### 3.2 Converter para formato longo

Neste exemplo, as colunas `Assess`, `LeafDoctor` e `ImageJ` representam medidas obtidas por diferentes softwares. Vamos empilhá-las em uma única coluna de valores.

### 3.2.1 Organizado com o Gemini

Para transformar os seus dados do formato largo (*wide*) para o formato longo (*long*), a ferramenta mais moderna e utilizada em R é a função `pivot_longer` do pacote **tidyr** (que faz parte do ecossistema tidyverse).

Aqui está o código para realizar essa transformação:

```{r}
library(tidyverse)

dados <- software
# Supondo que o seu dataframe se chama 'meus_dados'
dados_longo <- dados |> #ctrl + shift +m
  pivot_longer(
    cols = c(Assess, LeafDoctor, ImageJ), # As colunas que vão "encolher"
    names_to = "software",                 # Nome da nova coluna de categorias
    values_to = "severidade"               # Nome da nova coluna de valores
  )

# Visualizar o resultado

dados_longo
```

### O que este código faz:

1.  **`cols = c(Assess, LeafDoctor, ImageJ)`**: Indica quais colunas devem ser transformadas. Como as colunas `crop` e `rep` não foram mencionadas, elas serão repetidas para cada nova linha, servindo como identificadores.
2.  **`names_to = "software"`**: Pega os nomes das antigas colunas (`Assess`, `LeafDoctor`, `ImageJ`) e coloca-os como observações dentro desta nova coluna.
3.  **`values_to = "severidade"`**: Pega os números (os valores de cada célula) e coloca-os nesta nova coluna correspondente.

### Resultado esperado:

O dataframe passará de 5 colunas para 4 colunas (`crop`, `rep`, `software`, `severidade`), e o número de linhas triplicará (de 70 para 210), facilitando a criação de gráficos no `ggplot2` ou a realização de análises estatísticas como ANOVA.

### 3.3 Visualizar a distribuição dos dados no formato longo

Uma vez no formato longo, fica muito mais simples comparar grupos usando `ggplot2`

```{r}
dados_longo |>
  ggplot(aes(software, severidade,
             color = software))+
    geom_boxplot (outlier.colour = NA)+ #se quiser adicionar o boxplot etc...
  geom_jitter(width = 0.1,
              alpha = 0.3
              )+

  theme_minimal() +
  theme(legend.position = "none")+  #retirar legendas redundantes
  facet_wrap(~crop)

```

Neste gráfico:

-   `geom_boxplot()` resume a distribuição dos dados;

-   `geom_jitter()` mostra os pontos individuais, evitando sobreposição excessiva;

-   `facet_wrap(~ crop)` separa os gráficos por cultura.

## 4. Verbos do dplyr: selecionar e filtrar

Agora vamos praticar dois verbos muito importantes do `dplyr`:

-   `select()`: escolhe colunas;

-   `filter()`: escolhe linhas com base em uma condição.

```{r}
# Filtra no objeto longo apenas as observações do software Assess
Assess2 <- dados_longo |>
  filter(software == "Assess")
Assess2

# Filtra apenas observações do ImageJ
ImageJ <- dados_longo |>
  filter(software == "ImageJ")
ImageJ

# Filtra apenas observações do LeafDoctor
LeafDoctor <- dados_longo |>
  filter(software == "LeafDoctor")
LeafDoctor
  
```

## 5. Gráficos comparativos por software

Após filtrar os dados por software, podemos construir gráficos separados e depois combiná-los em um painel.

```{r}
# Gráfico para Assess
p_A <- Assess2 |>
  ggplot(aes(x = crop, y = severidade, color = crop)) +
  geom_jitter(width = 0.1) +
  labs(title = "Assess")

# Gráfico para LeafDoctor
p_ld <- LeafDoctor |>
  ggplot(aes(x = crop, y = severidade, color = crop)) +
  geom_jitter(width = 0.1) +
  labs(title = "LeafDoctor")

p_ld

# Gráfico para ImageJ
p_ij <- ImageJ |>
  ggplot(aes(x = crop, y = severidade, color = crop)) +
  geom_jitter(width = 0.1) +
  labs(title = "ImageJ")

p_ij

# Carrega o patchwork para combinar múltiplos gráficos
library(patchwork)

# Combina os gráficos em um arranjo de painel
((p_ld | p_ij) / p_A) +
  plot_annotation(tag_levels = "A") +
  plot_layout(guides = "collect") &
  theme(legend.position = "bottom")

# Salva o gráfico em arquivo PNG
# bg = "white" evita fundo transparente em alguns casos
 ggsave("plot1.png", width = 5, height = 5, bg = "white")
```

## 6. Resumir e agrupar dados

Além de visualizar dados brutos, é importante calcular estatísticas-resumo, como média e desvio-padrão.

### 6.1 Estatísticas gerais

```{r}
# Média geral da severidade
mean(dados_longo$severidade)

# Desvio-padrão geral da severidade
sd(dados_longo$severidade)
```

### 6.2 Resumo por grupo seguido de gráfico

Aqui agrupamos os dados por `crop` e `software`, calculamos média e desvio-padrão, e depois filtramos apenas o software `Assess`.

```{r}
plot2 <- dados_longo |>
  group_by(crop, software) |>
  summarise(
    media_severidade = mean(severidade),
    dp_severidade = sd(severidade)
  ) |>
  filter(software == "Assess") |>
  ggplot(aes(x = crop, y = media_severidade, fill = crop)) +
  geom_col() +
  geom_point() +
  geom_errorbar(
    aes(
      ymin = media_severidade - dp_severidade,
      ymax = media_severidade + dp_severidade
    ),
    width = 0.1
  ) +
  theme_classic() +
  theme(legend.position = "none")

plot2
```

### 6.3 Versão mais robusta e clara da mesma análise

Nesta segunda versão, o filtro é aplicado antes do agrupamento, o que deixa o fluxo mais direto. Além disso, foi incluído `na.rm = TRUE` para ignorar valores ausentes.

```{r}
plot2 <- dados_longo |>
  # Filtra primeiro apenas o software de interesse
  filter(software == "Assess") |>
  
  # Agrupa por cultura
  group_by(crop) |>
  
  # Calcula estatísticas-resumo
  summarise(
    media_severidade = mean(severidade, na.rm = TRUE),
    dp_severidade = sd(severidade, na.rm = TRUE)
  ) |>
  
  # Constrói o gráfico com colunas e barras de erro
  ggplot(aes(x = crop, y = media_severidade, fill = crop)) +
  geom_col(alpha = 0.8) +
  geom_errorbar(
    aes(
      ymin = media_severidade - dp_severidade,
      ymax = media_severidade + dp_severidade
    ),
    width = 0.1
  ) +
  theme_minimal() +
  theme(legend.position = "none") +
  labs(
    x = "Cultura",
    y = "Severidade média (%)",
    title = "Severidade por cultura - software Assess"
  )

plot2
```

## 7. Gráficos de relação entre variáveis

Agora vamos comparar diretamente os valores produzidos por diferentes softwares. Esse tipo de gráfico é útil para avaliar concordância, associação linear e possíveis desvios entre métodos.

### 7.1 Versão básica dos gráficos de dispersão

```{r}
# LeafDoctor versus Assess
ld_as <- software |>
  ggplot(aes(x = LeafDoctor, y = Assess)) +
  geom_point(size = 2, color = "darkorange") +
  ylim(0, 100) +
  xlim(0, 100) +
  geom_abline(intercept = 0, slope = 1, linetype = 2) +
  geom_smooth(method = "lm", se = FALSE, color = "black")

# ImageJ versus Assess
ij_as <- software |>
  ggplot(aes(x = ImageJ, y = Assess)) +
  geom_point(size = 2, color = "darkorange") +
  ylim(0, 100) +
  xlim(0, 100) +
  geom_abline(intercept = 0, slope = 1, linetype = 2) +
  geom_smooth(method = "lm", se = FALSE, color = "black")

# LeafDoctor versus ImageJ
ij_ld <- software |>
  ggplot(aes(x = LeafDoctor, y = ImageJ)) +
  geom_point(size = 2, color = "darkorange") +
  ylim(0, 100) +
  xlim(0, 100) +
  geom_abline(intercept = 0, slope = 1, linetype = 2) +
  geom_smooth(method = "lm", se = FALSE, color = "black")

# Exibe os três gráficos lado a lado
ld_as + ij_as + ij_ld
```

Nesses gráficos:

-   cada ponto representa uma observação;
-   a linha tracejada de inclinação 1 indica concordância perfeita entre os métodos;
-   a linha ajustada (`geom_smooth(method = "lm")`) mostra a tendência linear observada.

### 7.2 Versão enriquecida com coeficiente de correlação

Agora adicionamos o coeficiente de correlação de Pearson ao gráfico, usando `stat_cor()` do pacote `ggpubr`.

```{r}
# Carrega pacotes usados nesta etapa
library(ggplot2)
library(ggpubr)

# Gráfico LeafDoctor vs Assess com correlação
ld_as <- software |>
  ggplot(aes(x = LeafDoctor, y = Assess)) +
  geom_point(size = 2, color = "darkorange") +
  geom_smooth(method = "lm", se = FALSE, color = "black") +
  geom_abline(intercept = 0, slope = 1, linetype = 2) +
  stat_cor(method = "pearson", label.x = 5, label.y = 95) +
  ylim(0, 100) +
  xlim(0, 100) +
  theme_minimal()

# Gráfico ImageJ vs Assess com correlação
ij_as <- software |>
  ggplot(aes(x = ImageJ, y = Assess)) +
  geom_point(size = 2, color = "darkorange") +
  geom_smooth(method = "lm", se = FALSE, color = "black") +
  geom_abline(intercept = 0, slope = 1, linetype = 2) +
  stat_cor(method = "pearson", label.x = 5, label.y = 95) +
  ylim(0, 100) +
  xlim(0, 100) +
  theme_minimal()

# Gráfico LeafDoctor vs ImageJ com correlação
ij_ld <- software |>
  ggplot(aes(x = LeafDoctor, y = ImageJ)) +
  geom_point(size = 2, color = "darkorange") +
  geom_smooth(method = "lm", se = FALSE, color = "black") +
  geom_abline(intercept = 0, slope = 1, linetype = 2) +
  stat_cor(method = "pearson", label.x = 5, label.y = 95) +
  ylim(0, 100) +
  xlim(0, 100) +
  theme_minimal()

# Exibe os gráficos em painel
ld_as + ij_as + ij_ld
```

## 8. Observações finais sobre o fluxo de análise

Este código ilustra um fluxo bastante comum em análise de dados:

1.  importar dados de diferentes fontes;
2.  inspecionar a estrutura dos objetos;
3.  reorganizar a base para facilitar análise e visualização;
4.  filtrar e selecionar subconjuntos de interesse;
5.  resumir estatisticamente os dados;
6.  construir gráficos exploratórios e comparativos.

Em uma análise real, seria recomendável também:

-   verificar valores ausentes;
-   checar nomes e classes das variáveis;
-   padronizar escalas e unidades;
-   salvar objetos processados quando necessário;
-   comentar o código de forma que ele possa ser entendido futuramente.##
