---
title: "Aula 03"
author: "Antoniel Pereira"
date: "`r Sys.Date()`"
format: 
  html:
    toc: true
    toc-depth: 3
    theme: cosmo
    code-fold: show
execute:
  warning: false
  message: false
---

## 1. Importação e Preparação dos Dados

Nesta fase inicial, carregamos as bibliotecas essenciais e importamos os dados brutos. O uso do `tidyverse` é fundamental, pois ele engloba pacotes como `readr` (leitura), `dplyr` (manipulação) e `ggplot2` (gráficos).

### 1.1. Carregar pacotes e Importar Arquivos

```{r}
#| message: false
#| warning: false

library(tidyverse)
library(readxl)   # Para ler arquivos Excel
library(rstatix)  # Para testes estatísticos formatados
library(plotly)   # Para gráficos interativos

# Lendo os arquivos CSV de cada ano
d22 <- read_csv("experiment_2022.csv")
d23 <- read_csv("experiment_2023.csv")
d24 <- read_csv("experiment_2024.csv")
```

### 1.2. Padronização e Renomeação

Os dados de anos diferentes raramente vêm com nomes de colunas idênticos. Usamos `rename()` para padronizar as variáveis. O operador `|>` (pipe) passa o resultado de uma linha para a seguinte, facilitando a leitura.

```{r}
# Padronizando dados de 2022
d22_renomeado <- d22 %>%
  rename(
    Year  = year,
    site  = location,
    cult  = cultivar,
    rep   = block,
    trt   = treatment,
    sev   = severity,
    yield = yield_kg_ha
  )

# Padronizando dados de 2023 (supondo nomes originais diferentes)
d23_renomeado <- d23 %>%
  rename(
    Year  = Year,
    site  = site,
    cult  = cult,
    rep   = rep,
    trt   = trt,
    sev   = sev,
    yield = yield
  )

# Padronizando dados de 2024 e criando a coluna Year que faltava
d24_renomeado <- d24 |>
  mutate(Year = 2024) |>
  rename(
    site  = location,
    cult  = cultivar,
    rep   = block,
    trt   = treatment,
    sev   = severity_pct,
    yield = yield_kg_ha
  ) |>
  select(Year, 1:6) # Organiza Year na primeira coluna
```

### 1.3. União das Bases e Georeferenciamento

Utilizamos `rbind()` para empilhar as tabelas anuais em um único objeto chamado `d_all`. Em seguida, limpamos os nomes dos tratamentos e cidades com `recode()` para garantir consistência.

```{r}
# Unindo os três anos
d_all <- rbind(d22_renomeado, d23_renomeado, d24_renomeado)

# Recodificando variáveis categóricas
d_all <- d_all |>
  mutate(
    trt = recode(trt, "ctrl" = "Control", "fung" = "Fungicide"),
    site = recode(site, "Viçosa" = "Vicosa", "Uberlândia" = "Uberlandia")
  )

# Criando dataframe de coordenadas e unindo aos dados (Left Join)
coordenadas <- data.frame(
  site = c("Vicosa", "Uberlandia"),
  lat = c(-20.7547, -18.9186),
  long = c(-42.8797, -48.2772)
)

d_allc <- left_join(d_all, coordenadas, by = "site")
d_allc
```

------------------------------------------------------------------------

## 2. Visualização de Dados e Estatística

### 2.1. Gráficos de Rendimento (Yield)

Aqui usamos o `ggplot2`. O `geom_boxplot` mostra a distribuição, enquanto o `geom_jitter` adiciona os pontos individuais para visualizarmos a densidade dos dados.

```{r}
# Criando o gráfico base
p1 <- d_allc |>
  ggplot(aes(trt, yield)) +
  geom_boxplot(outlier.colour = NA) +
  geom_jitter(width = 0.1, alpha = 0.4) +
  theme_light() +
  ylim(3000, 4500) +
  labs(x = "Treatment", y = "Yield (kg/ha)") +
  annotate(geom = "text", x = 1, y = 4400, label = "t = -15\np < 0.001")

# Exibindo gráfico estático
p1

# Tornando o gráfico interativo com Plotly
ggplotly(p1)
```

### 2.2. Teste Estatístico

O pacote `rstatix` é usado para realizar o Teste T de Student de forma rápida e organizada.

```{r}
d_allc |> 
  t_test(yield ~ trt)
```

Resumo dos Componentes do Código: d_allc: O banco de dados com todas as informações.

`|>`: O "passa-bastão" (pipe), que entrega os dados para a função seguinte.

`t_test`: A função que executa o cálculo.

`yield ~ trt:` A fórmula. O `~` (til) significa "em função de". Ou seja, você quer saber se a produtividade varia em função do tratamento aplicado.

------------------------------------------------------------------------

## 3. Mapas de Localização

Trabalhamos com o pacote `sf` (Simple Features) para lidar com objetos geográficos e `rnaturalearth` para buscar as fronteiras dos países.

### 3.1. Mapa de Fazendas na Etiópia

```{r}
library(rnaturalearth)
library(sf)

# Obtendo polígono da Etiópia
etiopia_mapa <- ne_countries(scale = "medium", country = "Ethiopia", returnclass = "sf")

# Supondo leitura do arquivo de café (cr)
 cr <- read_xlsx("dados_diversos.xlsx", "coffee rust")

# Exemplo visual (Gráfico de Camadas)
 ggplot() +
   geom_sf(data = etiopia_mapa, fill = "antiquewhite") +
   geom_point(data = cr, aes(x = lon, y = lat), color = "brown") +
   theme_minimal() +
   coord_sf()
```

### 3.2. Mapa do Brasil com Capitais e Pontos de Estudo

Nesta seção, unimos as coordenadas das capitais brasileiras (extraídas do mapa) com os seus pontos de estudo para criar um mapa completo e interativo.

```{r}
library(ggthemes)

# Obtendo estados do Brasil
br_states <- ne_states(country = "Brazil", returnclass = "sf")

# Preparando dados das capitais a partir do objeto geográfico
capitais <- br_states %>%
  st_drop_geometry() %>%
  select(name, latitude, longitude) %>%
  rename(site = name, lat = latitude, long = longitude) %>%
  mutate(tipo = "Capital")

# Unindo com os seus pontos de estudo
coordenadas_estudo <- coordenadas |> mutate(tipo = "Ponto de Estudo")
todos_pontos <- bind_rows(coordenadas_estudo, capitais)

# Criando o mapa com rótulos
p_brasil <- ggplot() +
  geom_sf(data = br_states, fill = "darkgreen", color = "white", size = 0.2) +
  geom_point(data = todos_pontos, 
             aes(x = long, y = lat, color = tipo,
                 text = paste("Local:", site)), size = 2) +
  geom_text(data = todos_pontos,
            aes(x = long, y = lat, label = site),
            size = 2, vjust = -1, check_overlap = TRUE) +
  scale_color_manual(values = c("Capital" = "orange", "Ponto de Estudo" = "red")) +
  theme_map() +
  labs(title = "Brasil: Capitais e Locais de Estudo")

# Versão Interativa
ggplotly(p_brasil, tooltip = "text")
```

------------------------------------------------------------------------

### Notas de Execução:

- **Camadas do GGPlot**: Lembre-se que o `geom_sf()` deve vir antes do `geom_point()` para que o mapa sirva de fundo e não cubra os pontos.
- **Dica de Pipe**: Utilize `|>` ou `%>%` para manter o código limpo. O `|>` é o pipe nativo do R (mais moderno).
- **Interatividade**: O `ggplotly()` é ótimo para exploração, mas lembre-se de que ele não funciona em arquivos PDF, apenas em formatos HTML.
