---
title: "FIP 606 - Aula1"
author: "Antoniel Pereira"
date: "`r Sys.Date()`"
format: 
  html:
    toc: true
    toc-depth: 3
    theme: cosmo
    code-fold: show
execute:
  warning: false
  message: false
---

## 1. Introdução à Experimentação e Programação R

Nesta primeira etapa, abordamos a lógica de programação básica. O R funciona através da atribuição de valores a objetos, permitindo cálculos rápidos e armazenamento de informações.

**Conceitos gerados:** \* **Atribuição (`<-`):** Criar variáveis para armazenar dados. \* **Operações Aritméticas:** O R como uma calculadora científica potente.

```{r}
#| label: operacoes-basicas
a <- 1
b <- 2
c <- 3
soma <- a + b + c
soma

```

------------------------------------------------------------------------

## 2. Configuração do Ambiente e Pacotes

Os pacotes são extensões que contêm funções específicas. Para esta aula, focamos no `tidyverse` (manipulação e visualização) e pacotes estatísticos como `car` e `agricolae`.

**Conceitos gerados:**

-   **Bibliotecas:** Ativar ferramentas específicas (`library`).
-   **Dataset nativo:** O comando `data("disease")` demonstra como o R possui conjuntos de dados prontos para treino.

```{r}
#| label: setup
#| message: false
#| warning: false

library(tidyverse)
library(car)
library(agricolae)

```

------------------------------------------------------------------------

## 3. Estruturação dos Dados (Dataframe)

Trabalhamos com um experimento em casa de vegetação avaliando o efeito de um fungicida na severidade da doença.

**Aplicações Práticas:**

-   **Vetores:** Criação de sequências numéricas (`1:8`) e repetição de caracteres (`rep`).
-   **Data Frame:** A estrutura de tabela fundamental onde cada coluna é uma variável.

```{r}
#| label: criacao-dados

# Criando o banco de dados de forma otimizada
dados <- data.frame(
  Planta = 1:8,
  Tratamento = c(rep("Controle", 4), rep("Fungicida", 4)),
  Severidade = c(42, 38, 45, 40, 12, 18, 15, 10)
)

# Visualizando a estrutura
knitr::kable(dados)

```

------------------------------------------------------------------------

## 4. Visualização de Dados com ggplot2

A visualização permite identificar padrões visuais antes da análise estatística. Criamos um gráfico que combina colunas (média) com pontos (dados brutos).

**Conceitos gerados:**

-   **Camadas (Layers):** O `ggplot` funciona somando camadas (geom_bar + geom_jitter).
-   **Estética (Aes):** Mapeamento de quais dados vão para os eixos X e Y.

```{r}
#| label: grafico-severidade

ggplot(dados, aes(x = Tratamento, y = Severidade, fill = Tratamento)) +
  # Camada de barras com a média
  geom_bar(stat = "summary", fun = "mean", width = 0.6, alpha = 0.7) + 
  # Camada de dispersão para mostrar a variação individual
  geom_jitter(width = 0.1, size = 3, alpha = 0.6, color = "black") +
  # Customização visual
  labs(
    title = "Efeito do Fungicida na Severidade",
    x = "Tratamento",
    y = "Severidade (%)",
    fill = "Grupo"
  ) +
  theme_classic() +
  scale_fill_manual(values = c("Controle" = "#A3A3A3", "Fungicida" = "#1b9e77"))

```

------------------------------------------------------------------------

## 5. Análise Estatística (Teste t de Student)

O Teste t é aplicado para comparar as médias de **dois grupos independentes**.

**Conceitos gerados:**

-   **Hipótese Nula (**$H_0$): Não há diferença entre as médias.
-   **Hipótese Alternativa (**$H_1$): O fungicida alterou a severidade.

```{r}
#| label: teste-t

# Execução do teste
resultado_teste <- t.test(Severidade ~ Tratamento, data = dados, var.equal = TRUE)
print(resultado_teste)

```

### Conclusão do Experimento:

Diferente da nota inicial, ao analisarmos o p-valor gerado ($p < 0.05$), observamos que **as diferenças SÃO estatisticamente significativas**. O tratamento com fungicida reduziu drasticamente a severidade média em comparação ao controle.
