---
title: "Aula 06 - Análise Fitopatológica: Eficácia de Fungicidas e Produtividade"
author: "Antoniel Pereira"
date: "`r Sys.Date()`"
format: 
  html:
    toc: true
    toc-depth: 3
    theme: cosmo
    code-fold: show
execute:
  warning: false
  message: false
---

## Introdução

Este documento apresenta a análise estatística de experimentos fitopatológicos, abrangendo desde ensaios em vasos (avaliação de severidade e interação entre doses) até ensaios de campo (blocos ao acaso) e correlações epidemiológicas.

```{r}
#| label: setup
#| message: false

library(readxl)
library(tidyverse)
library(ggthemes)
library(ggpubr)
library(DHARMa)
library(emmeans)
library(multcomp)
library(multcompView)
```

---

## 1. Ensaio em Vaso: Fungicidas e Doses

Nesta etapa, carregamos os dados e calculamos a incidência. O objetivo é entender como diferentes tratamentos e doses de fungicida afetam a severidade da doença.

### Carregamento e Preparação

```{r}
#| label: dados-vaso

fungicidas <- read_excel("dados_diversos.xlsx", "fungicida_vaso")

fungicidas2 <- fungicidas |>
  mutate(incidencia = inf_seeds / n_seeds,
         dose = factor(dose))

glimpse(fungicidas2)
```

### Exploração Visual: Interação entre Fatores

Antes de rodar a ANOVA, visualizamos como a severidade se comporta em cada tratamento dentro de cada dose.

```{r}
#| label: fig-interacao
#| fig-cap: "Severidade da doença por tratamento e dose."

fungicidas2 |>
  ggplot(aes(treat, severity, color = dose)) +
  geom_jitter(width = 0.1, alpha = 0.6) +
  facet_wrap(~ dose) +
  scale_color_colorblind() +
  theme_minimal() +
  labs(x = "Tratamento", y = "Severidade", color = "Dose")
```

### Análise Estatística (ANOVA Fatorial)

Verificamos os efeitos principais e, crucialmente, a **interação** entre Tratamento e Dose.

```{r}
#| label: anova-fatorial

# Modelo com interação (Tratamento * Dose)
m3 <- lm(severity ~ treat * dose, data = fungicidas2)

# Diagnóstico de resíduos
plot(simulateResiduals(m3))

# Tabela de ANOVA
anova(m3)
```

> **Nota:** Se a interação for significativa (p < 0.05), devemos analisar o efeito de tratamentos dentro de cada dose separadamente.



### Comparação de Médias (Post-hoc)

```{r}
#| label: comparacao-vaso

medias_m3 <- emmeans(m3, ~ treat | dose)
cld(medias_m3, Letters = LETTERS)
```

---

## 2. Ensaio de Campo: Produtividade (DBC)

No campo, o delineamento costuma ser em Blocos Completos Casualizados (DBC) para controlar a heterogeneidade do solo.

### Organização dos Dados

```{r}
#| label: dados-campo

campo <- read_excel("dados_diversos.xlsx", "fungicida_campo")

campo2 <- campo |>
  mutate(trat = factor(TRAT),
         bloco = factor(BLOCO)) |>
  dplyr::select(trat, bloco, PROD) |>
  rename(prod = PROD)
```

### Modelo de Blocos e Médias Ajustadas

Ajustamos o modelo incluindo o efeito de `bloco`. Em seguida, extraímos as letras do teste de Tukey para o gráfico final.

```{r}
#| label: modelo-campo

m_bloco <- lm(prod ~ trat + bloco, data = campo2)

# ANOVA e Diagnóstico
anova(m_bloco)
plot(simulateResiduals(m_bloco))

# Médias e Letras
medias_m_bloco <- emmeans(m_bloco, ~ trat)
res_cld <- cld(medias_m_bloco, Letters = LETTERS) |> as.data.frame()
```

### Gráfico de Resultados Finais

```{r}
#| label: fig-produtividade
#| fig-cap: "Produtividade média ajustada por tratamento fungicida."

campo2 |>
  ggplot(aes(x = trat, y = prod)) +
  geom_jitter(width = 0.05, alpha = 0.3, color = "gray40") +
  geom_point(data = res_cld, aes(y = emmean), color = "red", size = 3) +
  geom_errorbar(data = res_cld, 
                aes(y = emmean, ymin = lower.CL, ymax = upper.CL), 
                width = 0.1, color = "red") +
  geom_text(data = res_cld, 
            aes(y = upper.CL, label = .group), 
            vjust = -1.2, size = 4, fontface = "bold") +
  scale_y_continuous(limits = c(1500, 7500), breaks = seq(1500, 7500, 1000)) +
  theme_classic() +
  labs(
    x = "Tratamento fungicida",
    y = "Produtividade (Kg/ha)",
    title = "Produtividade por Tratamento no Campo",
    subtitle = "Barras representam o Intervalo de Confiança (95%)"
  )
```

---

## 3. Análise de Correlação: Incidência x Escleródios

Aqui avaliamos a relação entre a incidência da doença e a produção de estruturas de resistência (escleródios), separando por estudos para evitar o **Paradoxo de Simpson**.

### Visualização com Coeficiente de Correlação

```{r}
#| label: fig-correlacao
#| fig-cap: "Relação entre incidência e escleródios por estudo."

mofo <- read_excel("dados_diversos.xlsx", "mofo")

mofo |>
  ggplot(aes(inc, yld)) +
  geom_point(aes(color = factor(study)), alpha = 0.6) +
  geom_smooth(method = "lm", se = FALSE, color = "black", linewidth = 0.8) + 
  stat_cor(method = "pearson", label.x = 3, color = "red", fontface = "bold") +
  facet_wrap(~ study) +
  scale_color_colorblind() +
  theme_light() +
  theme(legend.position = "none") +
  labs(
    x = "Incidência (%)",
    y = "Produtividade (yld)",
    title = "Análise de Correlação por Local/Estudo"
  )
```



### Exploração das Distribuições

É importante verificar a normalidade das variáveis antes de realizar testes de correlação paramétricos.

```{r}
#| label: histogramas
#| layout-nrow: 1

hist(mofo$yld, main = "Produtividade", col = "skyblue")
hist(mofo$inc, main = "Incidência", col = "salmon")
hist(log(mofo$scl + 1), main = "Log(Escleródios)", col = "lightgreen")
```

---

> **Conclusão:** O fluxo de análise demonstra que a eficácia do fungicida pode depender da dose (interação) e que a produtividade no campo deve ser analisada considerando o efeito de blocos para reduzir o erro residual. A análise de correlação estratificada por estudo previne conclusões errôneas baseadas em dados agregados.